【裁判字號】    90,台上,1590
【裁判日期】    900315
【裁判案由】    偽造文書
【裁判全文】
最高法院刑事判決                                九十年度台上字第一五九○號
    上訴人  許朝壁
    被  告  甲○○
            乙○○
右上訴人因自訴被告等偽造文書案件，不服台灣高等法院高雄分院中華民國八十九年
十一月二十一日第二審更審判決（八十九年度上更(二)字第一六三號，自訴案號：台灣
高雄地方法院八十三年度自緝字第五四號、八十四年度自緝字第五號），提起上訴，
本院判決如左：
    主  文
原判決撤銷，發回台灣高等法院高雄分院。
    理  由
本件原判決以上訴人許朝壁之自訴意旨略以：上訴人與被告乙○○係多年好友，被告
甲○○則為乙○○之妻。乙○○於民國八十二年十一月二十三日下午某時向上訴人詐
稱：其妻甲○○所開設之鴻蘭企業股份有限公司（以下簡稱鴻蘭公司）經營國際貿易
，需開發國內即期信用狀及進口遠期信用狀，欲向第一商業銀行股份有限公司（以下
簡稱第一銀行）借款，邀請上訴人為借款之連帶保證人，上訴人乃與乙○○同往高雄
市左營區○○○路四一一號第一銀行左營分行辦理保證手續，該銀行承辦人黃奇興（
另案審理）隨即交付空白之第一銀行保證書、約定書及進口遠期信用狀借款契約等三
張書狀，請求上訴人簽名，黃奇興與乙○○二人以借款額度尚未確定，上訴人乃僅在
上開書狀及借款契約上簽名，俟該公司借款金額確定後再行填寫並蓋章，故連帶保證
手續尚未完成。詎於八十三年四月及五月中旬，第一銀行左營分行忽函催上訴人清償
新台幣（下同）九百九十五萬元及美金十六萬三千八百元之保證債務。上訴人即往第
一銀行左營分行請求該銀行承辦主管王忠勇（另案審理）出示鴻蘭公司借款之有關證
據，王忠勇初不肯出示全部證件，經上訴人再三請求，始命黃奇興提出書狀影本，上
訴人發覺該保證書上保證金額偽填為貳仟萬元，在進口遠期信用狀借款契約書上保證
金額偽填美金拾萬元，日期偽填為八十二年十二月十一日，且均蓋有偽造之上訴人
印章。且上訴人並未在鴻蘭公司委任開發國內即期信用狀、契約書上連帶保證人欄簽
名蓋章，甲○○、乙○○二人竟於八十二年十一月二十五日共同偽造上訴人之簽名及
蓋章，並偽填保證金額為壹仟萬元，上揭貳仟萬元、美金拾萬元、壹仟萬元均係出
於同一手筆所偽造，非上訴人所填寫。甲○○及乙○○又於八十二年十一月二十六日
共同偽造上訴人之簽名及印章為連帶保證人，書立借據二張，計玖佰玖拾伍萬元向第
一銀行左營分行借款，距上訴人在書狀上簽名僅有三日之隔，顯見乙○○夫妻早已知
悉借款總額，竟於保證書及進口遠期信用狀借款契約書有關保證金額欄預留空白，再
偽填貳仟萬元及美金拾萬元。按上訴人並非鴻蘭公司之股東，亦非乙○○、甲○○
之親戚，豈願為該公司連帶保證仟萬元及美金拾萬元之債務，上訴人於上揭時地
將未填寫保證金額之書狀交由黃奇興轉交王忠勇，乙○○、甲○○與黃奇興、王忠勇
等四人共同偽造上訴人之印章及偽造上揭書狀足以生損害於上訴人及該銀行，均為共
同正犯。又渠四人等共同施用詐術，使上訴人於八十二年十一月二十三日在空白書狀
上簽名，使上訴人負擔是項保證債務，乙○○、甲○○隨即於八十三年一月二十五日
宣告倒閉，先後僅兩個月時間，因認乙○○、甲○○與黃奇興、王忠勇共同牽連涉犯
刑法第二百十條、第二百十三條、第二百十四條、第二百十六條、第三百三十九條第
一項之罪嫌，經審理之結果，認犯罪不能證明，因而撤銷第一審科刑之判決，改判諭
知乙○○、甲○○無罪，固非無見。
惟查(一)按已受請求之事項未予判決，其判決當然為違背法令。刑事訴訟法第三百七十
九條第十二款定有明文。本件上訴人自訴意旨以乙○○、甲○○與黃奇興、王忠勇共
同偽造上訴人之印章，加蓋於保證書、約定書及進口遠期信用狀借款契約上之保證欄
、立約人欄及連帶保證人欄，偽造各該私文書，另由乙○○在委任開發國內即期信用
狀契約書一件及借據二件上之連帶保證人欄偽造上訴人之署名、印文以偽造各該私文
書，持向知情之黃奇興、王忠勇批准貸款玖佰玖拾伍萬元及美金拾陸萬仟捌佰元與
鴻蘭公司，並施用詐術使上訴人負擔上開債務等情，認乙○○、甲○○共犯刑法第二
百十六條、第二百十條、第二百十四條、第二百十三條、第三百三十九條第一項等罪
嫌，各罪間具有方法、結果之牽連關係，為裁判上一罪，乃原判決僅就刑法第二百十
六條、第二百十條、第三百三十九條第一項部分加以審判，就刑法第二百十四條、第
二百十三條部分未加審理，自有上開當然違法情形，本院前次發回更審，已予指明，
原審未予置理，自有可議。(二)刑法上處罰有形之偽造文書，非祇因其虛捏或冒用他人
名義，且在於虛偽文書有害於公共信用及社會交易之安全，是刑法第二百十條之所謂
偽造文書，必須文書之名義人非屬真正，同時其內容復欠真實，始足相當。查上訴人
供承其替鴻蘭公司保證之額度為二百萬元（詳原審八十四年度上訴字第五七一號卷第
二十二頁），第一審八十三年七月十一日審判筆錄載明當時口頭約定之保證金額為七
、八百萬元。乙○○則供承上訴人擔保之金額為一千萬元（同上上訴卷二十一頁），
而黃奇興證稱：貸款時要詳估對方之財產，以決定貸款額度（見原審更(二)卷六十八頁
），乙○○亦供明，上開二千萬元係黃奇興所載，則鴻蘭公司申請貸款時，其資力如
何，何以准貸二千萬元（未設定抵押），上開二千萬元是否超乎上訴人口頭約定之保
證額度，事關文書內容之真假及偽造文書之成立，原審未詳加調查審認，調查職責尚
有未盡。(三)原判決認定上訴人只在保證書、約定書及進口遠期信用狀借款契約等文件
上簽名，乙○○供承：國內即期信用狀契約書內上訴人之簽名是其所書寫（原審上訴
第五七一號卷第二十一頁），而上開契約書立之日期為八十二年十一月二十五日，距
上訴人到銀行簽署相關文件之日期，僅有二天之隔，此項國內即期信用狀契約書內所
載之金額，如在擔保範圍，何以未在同月二十三日一併交與上訴人簽署，亦攸關偽造
文書犯罪之認定，應併予查明。(四)上訴人於八十二年十二月二十八日替鴻蘭公司向迪
和股份有限公司擔保之金額為玖佰貳拾陸萬元，此有本票影本足憑（同上卷五十六頁
），則上訴人若確知其已替鴻蘭公司向第一銀行左營分行擔保二千萬元，是否願再擔
任向迪和股份有限公司貸款之保證人？且乙○○亦供承：上訴人任迪和股份有限公司
貸款之保證人時，未告知第一銀行左營分行貸款額度已定之情（詳原審上訴一九一號
卷八十三頁反面）。則上訴人所指，其簽署約定書時，因擔保金額未定，雖先行簽名
，但尚未完成保證等語，此等有利於上訴人之證據何以不足採信，原判決未於理由中
詳加說明，自不足以昭折服。(五)依台灣台北地方法院八十四年度重訴字第九八號請求
清償上開債務之民事判決所列被告計有上訴人、乙○○、鴻蘭公司、甲○○、戴林碧
蘭、戴典良（同上卷一一五頁），則為釐清事實，自應傳訊戴林碧蘭、戴典良予以調
查，俾明真相。上訴意旨指摘原判決不當，尚非全無理由，應認仍有撤銷發回更審之
原因。
據上論結，應依刑事訴訟法第三百九十七條、第四百零一條，判決如主文。
中      華      民      國     九十     年      三      月     十五     日
                              最高法院刑事第十庭
                                  審判長法官  莊  登  照
                                        法官  洪  明  輝
                                        法官  蔡  清  遊
                                        法官  黃  一  鑫
                                        法官  林  秀  夫
      右正本證明與原本無異
                                              書  記  官
中      華      民      國     九十     年      三      月    二十二    日


司法院資訊處製作；財團法人民間司法改革基金會備份。
